【裁判字號】    99,交聲,1163
【裁判日期】    991110
【裁判案由】    聲明異議
【裁判全文】
臺灣彰化地方法院交通事件裁定        99年度交聲字第1163號
移送機關    交通部公路總局臺中區監理所彰化監理站
異議人即
受處分人    甲○○
上列異議人即受處分人因違反道路交通管理處罰條例案件，對於
交通部公路總局臺中區監理所彰化監理站於民國99年10月25日所
為彰監四字第裁64-I00000000號之處分，聲明異議，本院裁定如
下：
    主  文
原處分撤銷。
甲○○不罰。
    理  由
一、原處分機關略以：異議人即受處分人甲○○（下稱異議人）
    ，因汽車駕駛人在6 個月內，違規記點共達6 點以上，經本
    站於99年5 月31日以彰監四字第裁00-000000000號裁決，吊
    扣駕駛執照1 個月；因逾期未繳送駕照經本站註銷駕駛執照
    。又異議人於99年10月24日15時20分許，駕駛車號9713- ZJ
    號自用小客車在彰化市○○路與林森路口因「駕照業經吊銷
    仍駕駛小型車」之違規，為彰化縣警察局交通隊以彰警交字
    第I00000000 號違規通知單開單舉發，原處分機關乃於99年
    10月25日以彰監四字第裁64-I00000000號裁決書，依道路交
    通管理處罰條例第21條第1 項第4 款及第4 項之規定，裁處
    異議人罰鍰新臺幣（下同）9,000 元，並扣繳駕照，於法並
    無不合等語。
二、聲明異議意旨略以：異議人並不知悉駕照已經吊銷，且未曾
    收受原處分機關所作之裁決書等語。
三、按「為使行政行為遵循公正、公開與民主之程序，確保依法
    行政之原則，以保障人民權益，提高行政效能，增進人民對
    行政之信賴，特制定本法。」「本法所稱行政程序，係指行
    政機關作成行政處分、締結行政契約、訂定法規命令與行政
    規則、確定行政計畫、實施行政指導及處理陳情等行為之程
    序。」行政程序法第1 條、第2 條分別定有明文。是行政機
    關之行政行為若無特別的排除行政程序法適用之明文規定，
    自應受行政程序法之規範，俾確保依法行政之原則，以保障
    人民權益，提高行政效能，增進人民對行政之信賴。又行政
    機關行使公權力，就特定具體之公法事件所為對外發生法律
    上效果之單方行政行為，皆屬行政處分，不因其用語、形式
    以及是否有後續行為或記載不得聲明不服之文字而有異（司
    法院大法官會議釋字第423 號解釋意旨參照）。是交通部公
    路總局依據該局之組織條例第8 條規定制定交通部公路總局
    各區監理所組織通則，規範各區監理所組織，因此各區○○
    ○○○道路交通管理處罰條例第92條第3 項規定，所訂定之
    違反道路交通管理事件統一裁罰基準及處理細則，對於違反
    交通規則之裁決，自屬行政處分，亦應受行政程序法之規範
    ，先予敘明。
四、又按行政程序法第96條第1 項第6 款規定：行政處分以書面
    為之者，其中應記載事項之一有「表明其為行政處分之意旨
    及不服行政處分之救濟方法、期間及其受理機關。」又觀諸
    違反道路交通管理事件統一裁罰基準及處理細則第45條規定
    ：「違反道路交通管理事件，於行為人到案聽候裁決者，處
    罰機關經裁決後，應宣示裁決內容，並將聲明異議期間及提
    出書狀之機關，於宣示時一併告知，且記載於裁決書。違反
    道路交通管理事件，行為人不依規定自動繳納罰鍰，或不依
    通知限期到案，處罰機關逕行裁決者，得不宣示。但應依前
    項規定於裁決書載明應記載事項，並送達受處分人。」此規
    定即與上開行政程序法第96條第1 項第6 款規定之意旨相符
    ，且其中更強調「應依前項規定於裁決書載明應記載事項，
    並送達受處分人。」申言之，行政程序法中所重視之教示制
    度，於違反道路交通管理事件之裁決非但亦須為同一之適用
    ，尚且須要特別注意遵守，除確保依法行政之原則外，同時
    俾便人民於不服時能依其教示適時提出救濟，以保障人民權
    益。
五、再修正前違反道路交通管理事件，受處分人於裁決後逾20日
    未向管轄地方法院聲明異議，或其聲明異議經法院裁定確定
    ，而不依裁決或裁定繳納罰鍰或不繳送汽車牌照、駕駛執照
    者，依下列規定處理：（一）罰鍰不繳者，如受處分人領有
    有效之汽車牌照、駕駛執照時，得以每滿1,000 元罰鍰折算
    易處吊扣汽車牌照、駕駛執照1 個月，不足1,000 元者，以
    1, 000元計算，但易處吊扣期限不得逾3 個月；受處分人仍
    不於15日限期內繳送汽車牌照、駕駛執照者，吊銷其汽車牌
    照、駕駛執照。（二）經處分吊扣汽車牌照、駕駛執照者，
    按其吊扣期間加倍處分，受處分人仍不於15日限期內繳送汽
    車牌照或駕駛執照者，吊銷其汽車牌照或駕駛執照。（三）
    經處分吊銷、註銷汽車牌照、駕駛執照者，由處罰機關逕行
    註銷等節，違反道路交通管理事件統一裁罰基準及處理細則
    第61條第1 項第1 至3 款定有明文。須受處分人於裁決後「
    逾20日未向管轄地方法院聲明異議」，或「其聲明異議經法
    院裁定確定」而不依裁決或裁定繳納罰鍰或不繳送汽車牌照
    、駕駛執照者，才可依上開規定處理，且須符合前開要件不
    繳罰鍰，方易處「吊扣」汽車牌照或駕駛執照；受處分人仍
    不於15日限期內繳送汽車牌照、駕駛執照者，才可「吊銷」
    汽車牌照或駕駛執照。即罰鍰不繳之易處「吊扣」或「吊銷
    」，應不得僅以一紙裁決書上註明罰鍰新臺幣多少，限於何
    時前繳納，逾期不繳納罰款時，自某年某月某日起，易處吊
    扣汽車牌照或駕駛執照，並限於某年某月某日前繳送執行，
    若未於該日前繳送，自某年某月某日起易處吊銷汽車牌照或
    駕駛執照，並逕行註銷汽車牌照或駕駛執照。因行政機關為
    行政處分時，雖可於行政處分上同時預告不履行之法律效果
    ，惟此僅係行政處分之「預告行為」，行為人不履行時，行
    政機關仍應另為一行政處分，始可發生該預告之法律效果。
    不可以該預告行為，作為「易處」之行政處分，而發生預告
    內容之法律效果。倘允許上開行為，無異允許行政處分可以
    自己默默地進行，此戕害人民權益甚巨，且有違行政法裁量
    不得濫用之原則。換言之，道路交通管理處罰條例第65條（
    修正前）及前開規定雖有當事人不依限繳送之易處規定，但
    行政機關在執行該條規定，於當事人罰鍰不繳時，應另為「
    吊扣」之行政處分，若行為人仍不於期限內繳送執行時，再
    為一行政處分，易處「吊銷」，應依法如此循序漸進地處理
    ，而非為省卻麻煩，可以在同一行政處分上同時諭知處罰鍰
    ，若於期限內不繳，就直接易處吊扣，若仍不繳送，一定期
    限後，就直接易處吊銷，而可不必再通知當事人。
六、且書面之行政處分自送達相對人及已知之利害關係人起；書
    面以外之行政處分自以其他適當方法通知或使其知悉時起，
    依送達、通知或使知悉之內容對其發生效力，為行政程序法
    第110 條明定。雖交通部為響應政府推動行政革新、簡化作
    業，而自89年6 月1 日起實施違規一次裁決作業，然確實落
    實依法行政之原則，方足保障人民權益，增進人民對行政之
    信賴，因此裁罰一次性即若確有其必要，主管機關仍須修法
    後，方可施行，否則前開一次裁決之合法送達僅1 次，卻對
    異議人產生4 個行政處分，無異讓受處分人喪失前開法律所
    規定救濟之權利，不但違反前開行政程序法第96條第1 項第
    6 款、第110 條及違反道路交通管理事件統一裁罰基準及處
    理細則第45條但書之規定，而且與母法（道路交通管理處罰
    條例）授權之目的未盡相符，亦與法律保留原則有違。
七、經查，異議人前於99年5 月6 日，駕駛車牌號碼9V-1199 號
    自用小客車，因「在6 個月內，駕照違規記點共達6 點以上
    」之違規行為，經原處分機關以彰監四字第裁00-000000000
    0 號裁處：「（一）吊扣駕駛執照1 個月，並應接受道路交
    通安全講習。駕駛執照限於99年6 月30日前繳送。（二）上
    開駕駛執照逾期不繳送之處理：1 、自99年7 月1 日起易處
    吊扣駕駛執照2 個月，並限於99年7 月15日前繳送。2 、99
    年7 月15日前未繳送駕駛執照者，自99年7 月16日起易處吊
    銷，並逕行註銷駕駛執照。3 、駕駛執照吊（註）銷後，自
    99年7 月16日起1 年內不得重新考領駕駛執照。」有上開裁
    決書影本1 紙在卷可憑。依前揭說明，上開裁決書不僅對異
    議人產生吊扣駕駛執照及接受道路交通安全講習之行政處分
    效力，至裁決書處罰主文欄第2 項關於「上開罰鍰和駕駛執
    照逾期不繳納之處分」部分，應屬原處分機關於為處罰主文
    欄第1 項裁罰之行政處分時，同時預告不履行之法律效果，
    此行政處分之「預告行為」，於行為人不履行時，原處分機
    關仍應另為一行政處分，始生效力（臺灣高等法院臺中分院
    96年度交抗字第227 號裁定意旨可資參照）。原處分機關就
    處罰主文欄第2 項所載逾期不繳納之處分，既未另為一行政
    處分，該等預告行為復均不生效力，則異議人之駕照自尚未
    生註銷之效力。是原處分機關遽以前開不生效力之預告行為
    ，逕認異議人之駕駛執照業經註銷，而認異議人於99年10月
    24日15時20分許，駕駛車號9713- ZJ號自用小客車在彰化市
    ○○路與林森路口之行為，係「駕照業經吊銷仍駕駛小型車
    」之違規行為，於法尚有未合，異議人聲明異議雖無理由，
    惟原處分既有上開不當之處，自應由本院將原處分撤銷，改
    諭知受處分人不罰。
據上論斷，應依道路交通管理處罰條例第87條第2 項，道路交通
案件處理辦法第20條前段，裁定如主文。
中    華    民    國    99    年    11    月    10    日
                  交通法庭    法  官  游秀雯
以上正本證明與原本無異
如不服本裁定，應於裁定送達後5日內，向本院提出抗告狀。
中    華    民    國    99    年    11    月    10    日
                              書記官  謝志鑫

司法院資訊處製作；財團法人民間司法改革基金會備份。
